---
title: "Proyecto 1 — maftools: debugging + interpretación"
author: "Nombre Apellido"
date: "2026-02-28"
output: html_document
---

```{r setup, include=FALSE}
knitr::opts_chunk$set(echo = TRUE, message = FALSE, warning = FALSE)
```

## Instrucciones

1.  Ejecuta este **RMarkdown** y genera el reporte con **Knit → HTML**.\
2.  El documento contiene **5 errores intencionales**.\
3.  Corrige los errores y completa las respuestas solicitadas en cada sección.

------------------------------------------------------------------------

## Errores encontrados y solución

Completa esta tabla:

| Error | ¿Qué pasó? (mensaje/causa) | ¿Cómo lo solucionaste? |
|------:|----------------------------|------------------------|
|     1 |                            |                        |
|     2 |                            |                        |
|     3 |                            |                        |
|     4 |                            |                        |
|     5 |                            |                        |

### 1. Instalación y carga de paquetes

Antes de comenzar, asegúrate de tener instalados los paquetes necesarios.\
Si ya los tienes instalados, el código simplemente los cargará.

```{r instalacion_paquetes}
# Verificar e instalar BiocManager si no existe
if (!requireNamespace("BiocManager", quietly = TRUE)) {
  install.packages("BiocManager")
}

# Verificar e instalar maftools desde Bioconductor
if (!requireNamespace("maftools", quietly = TRUE)) {
  BiocManager::install("maftools")
}

# Verificar e instalar R.utils (necesario para leer archivos .gz)
if (!requireNamespace("R.utils", quietly = TRUE)) {
  install.packages("R.utils")
}
```

```{r librerias}
# Cargar librerías
library(R.utils)
```

### 2. Cargar datos MAF (TCGA LAML)

En esta sección cargaremos un archivo **MAF** de ejemplo incluido en `maftools` (TCGA-LAML) y su tabla clínica asociada.

```{r cargar_maf}
# Rutas a archivos de ejemplo (incluidos dentro del paquete maftools)
maf_path  <- system.file("extdata", "tcga_laml.maf.gz ", package = "maftools")  # ERROR 2: espacio extra al final
clin_path <- system.file("extdata", "tcga_laml_annot.tsv", package = "maftools")

# Cargar datos clínicos
clinical <- read.delim(clin_path, stringsAsFactors = FALSE)

# Leer el MAF y crear el objeto maftools
laml <- read.maf(maf = maf_path, clinicalData = clinical)

# Mostrar el objeto
laml
```

### 3. Resúmenes básicos: muestras y genes

Antes de hacer gráficos, exploraremos el dataset con resúmenes.

#### 3.1 Resumen por muestra (`getSampleSummary`)

Muestra cuántas mutaciones hay en cada muestra/paciente.

```{r sample_summary}
sample_summary <- getSampleSummary(laml)
head(sample_summary)
```

**Responde:**

💡 Pista: Revisa las columnas de `getSampleSummary(laml)` y observa las categorías de variantes.

-   ¿Cuántas muestras hay en total? **R:**

-   ¿Existe alguna muestra con un número considerablemente mayor de mutaciones que el resto? **R:**

-   En la muestra con mayor número de mutaciones:

    -   ¿Cuántas variantes de tipo *Frame_Shift* presenta?
    -   ¿Cuántas variantes de tipo *Missense_Mutation* presenta? **R:**

#### 3.2 Resumen por gen (`getGeneSummary`)

Muestra cuántas muestras están mutadas por gen y el tipo de mutación.

```{r gene_summary}
gene_summary <- getGenSummary(laml)

head(gene_summary, 10) 
```

**Responde:**

-   ¿Cuáles son los **3 genes más mutados** (según la tabla)?\
    **R:**

-   ¿Qué columna usarías para justificar tu respuesta?\
    **R:**

### 4. Visualización general: `plotmafSummary`

La función `plotmafSummary()` genera un resumen visual del dataset: - Distribución de tipos de mutación - Número de mutaciones por muestra - Estadísticas descriptivas

```{r plotmaf_summary}
plotmafSummary(
  maf = laml,
  rmOutlier = TRUE,
  addstats = "median",
  dashboard = TRUE,
  titvRaw = FALSE
)
```

**Responde (observando el gráfico):**

-   ¿Qué tipo o clase de mutación es la más frecuente en el dataset?\
    **R:**

-   ¿La distribución de mutaciones por muestra parece homogénea o hay muestras con muchas más mutaciones que otras?\
    **R:**

-   ¿Cuál es el valor aproximado de la mediana de mutaciones por muestra?\
    **R:**
    
### 5. Oncoplot — Visualización de genes más mutados

El oncoplot muestra las mutaciones más frecuentes en la cohorte.

```{r plotmaf_summary}

oncoplot(maf = laml, top = 15, showTumorSampleBarcodes = FALSE)
```

**Responde (observando el oncoplot y los resúmenes):**

- ¿Qué gen podría considerarse un posible *driver* en esta cohorte?  
  **R:**  

- ¿Cuáles son los 3 genes más mutados en la cohorte?  
  **R:**  

- ¿Cuál es el porcentaje aproximado de pacientes mutados para cada uno de esos 3 genes?  
  **R:**  

- ¿La carga mutacional parece homogénea entre pacientes o existe heterogeneidad?  
  **R:**  

- ¿Hay pacientes con muchas más mutaciones que otros?  
  **R:**  
  
- En el gen más frecuentemente mutado, ¿qué tipo de mutación predomina (Missense, Nonsense, Frame_Shift, etc.)?  
  **R:** 
