---
title: "Taller_maftools"
author: "Evelin Gonzalez"
date: "2026-02-09"
output: html_document
---

```{r setup, include=FALSE}
knitr::opts_chunk$set(echo = TRUE)
```

## Introducción a Maftools
El paquete maftools está diseñado para analizar y visualizar datos de mutaciones somáticas en archivos en formato MAF (Mutation Annotation Format). Este taller guiará a los participantes a través de los pasos básicos para cargar datos, generar resúmenes y realizar visualizaciones informativas.

### Objetivos del Taller
- Aprender a cargar archivos en formato MAF utilizando datos TCGA.
- Explorar resúmenes de variantes somáticas por muestra y por gen.
- Exportar resultados clave para informes adicionales.

```{r load_maf, message=FALSE, warning=FALSE}
#install.packages("R.utils")  # solo la primera vez
library(maftools)

# MAF público (ejemplo incluido en maftools: TCGA LAML)
maf_path <- system.file("extdata", "tcga_laml.maf.gz", package = "maftools")
clin_path <- system.file("extdata", "tcga_laml_annot.tsv", package = "maftools")

clinical <- read.delim(clin_path, stringsAsFactors = FALSE)
laml <- read.maf(maf = maf_path, clinicalData = clinical)

laml
```

### Función: getSampleSummary

La función getSampleSummary proporciona un resumen de las variantes detectadas por cada muestra.

```{r getSampleSummary}
#Shows sample summry.
getSampleSummary(laml)
```
### Función: getGeneSummary

La función getGeneSummary detalla la frecuencia de mutaciones en cada gen dentro del conjunto de datos.

```{r getGeneSummary}
#Shows gene summary.
getGeneSummary(laml)
```
### Función: getClinicalData

Si el archivo MAF contiene datos clínicos asociados a las muestras, estos pueden visualizarse con getClinicalData.

```{r getClinicalData}
#shows clinical data associated with samples
getClinicalData(laml)
```

### Función: getFields

Para explorar todos los campos disponibles en el archivo MAF, se utiliza la función getFields

```{r getFields}
#Shows all fields in MAF
getFields(laml)
```
### Función: write.mafSummary

La función write.mafSummary permite guardar los resúmenes generados en archivos externos.

```{r write}
#Writes maf summary to an output file with basename laml.
write.mafSummary(maf = laml, basename = 'laml')
```

### Función: plotProtein

```{r plotProtein}
plotProtein(gene = "BRCA1") #refSeqID = "NM_007300"
```

### Función: plotmafSummary

plotmafSummary genera un resumen visual de las mutaciones, como la distribución por tipo de variante.

```{r plotmafSummary}
plotmafSummary(maf = laml, rmOutlier = TRUE, addStat = 'median', dashboard = TRUE, titvRaw = FALSE)
```

### Función: oncoplot

Un Oncoplot muestra las mutaciones más frecuentes en los genes principales.

```{r oncoplot}
oncoplot(laml)

#oncoplot(laml, showTumorSampleBarcodes = FALSE ,SampleNamefontSize = 0.4, legendFontSize = 1.5,top = 10, drawColBar=TRUE, sortByAnnotation = TRUE)

```